【裁判字號】    89,訴,1195
【裁判日期】    900110
【裁判案由】    給付工程款
【裁判全文】
臺灣臺北地方法院民事判決  八十九年度訴字第一一九五號
    原      告    三杰機械有限公司
    法定代理人    甲○○
    訴訟代理人    吳誠修律師
    複代  理人    張淑貞律師
    被      告    協固國際股份有限公司  設台北市中山區○○○路五三號七樓
    法定代理人    乙○○      .
    訴訟代理人    黃文亮      .
                  陳希佳律師
    複代  理人    江如蓉律師
右當事人間請求給付工程款事件，本院判決如左：
    主      文
原告之訴及其假執行之聲請均駁回。
訴訟費用由原告負擔。
    事      實
甲、原告方面：
  一、聲明：
  （一）被告應給付原告新台幣（下同）七十五萬零三百零四元及自民國（下同）八
        十九年二月七日起至清償日止按週年利率百分之五計算之利息。
  （二）本件請求原告願供擔保請宣告准予假執行。
  二、陳述：
  （一）緣訴外人盈運股份有限公司（以下簡稱盈運公司）前向被告承攬天祥大樓鋼
        構製作按裝工程，並將其中之鋼梯製作工程發包原告承作。嗣於八十七年七
        月中旬工程施工中途，盈運公司發生財務危機，無力繼續完成工程，當時包
        括原告在內之所有小包廠商唯恐無法領到工程款，為確保自身權益，均不願
        繼續進場施工。被告眼見工程進度嚴重落後，主動出面邀集盈運公司及包括
        原告在內之各小包廠商協調，被告為勸說小包廠商繼續施工，承諾倘原告及
        其他小包廠商繼續進場為被告完成本件工程，被告同意直接付款給小包廠商
        。當時原告及其他小包廠商認為既然往後可向財務狀況正常之被告公司直接
        請領工程款，應可確保工程款之獲償，故原告及其他小包廠商遂同意被告之
        提議，再度進場為被告將工程完成。故若非被告承諾將直接支付工程款給小
        包廠商，根本不會有人願意繼續進場施工，合先敘明。
  （二）原告及其他小包廠商為被告完成工程後，被告於八十七年十一月十三日與包
        括原告在內之施工廠商會算工程款，經確認盈運公司未請款之金額為四，五
        二０，三七五元，扣除盈運公司積欠被告公司之一，０八九，０００元，餘
        三，四三一，三七五元，另確認各廠商之合約總金額為三，六０二，九四三
        元，原告合約之金額為九五０，四六四元，前開盈運公司未請款餘額三，四
        三一，三七五元由各施工廠商按比例均分，故據此協議，原告可領之工程款
        金額為九０五，二０四元。嗣經被告通知原告及其他施工廠商前往被告公司
        領款時，被告竟藉故推稱盈運公司未請款餘額僅為一，二一一，００九元，
        而非三，四三一，三七五元，故原告及其他施工廠商可得領取之工程款亦僅
        限於上開金額之範圍內由所有廠商按合約金額比例分配。雖當場原告及所有
        廠商均表強烈不服，但被告仍僅願給付一，二一一，００九元。上開被告給
        付之一，二一一，００九元工程款，嗣經各小包廠商按債權比例分配，原告
        僅得一五四，九００元，但餘款七五０，三０四元則尚未獲償。
  （三）查被告既與原告協調同意盈運公司所餘工程款三，四三一，三七五元由各廠
        商依比例分配，並製作協調紀錄由被告公司之經理張志強及工地主任黃文亮
        簽字同意協調內容，則該協調紀錄即屬於被告與各施工廠商之契約，被告負
        有依該協調記錄履行之義務，其藉詞推諉拒付工程款，即非有理。又被告經
        原告委請律師於八十九年一月廿九日發函催告，限其於函到五日內給付所欠
        工程款七五０，三０四元，被告於八十九年二月一日收受催告函，而未於催
        告期限內給付之，自應於催告期滿之翌日起負遲延責任，原告自得訴請被告
        給付七五０，三０四元及自八十九年二月七日起至清償日止按週年利率百分
        之五計算之遲延利息。
  （四）關於被告提出其與盈富公司於簽訂之「天祥大樓鋼構工程尾款結算協議書」
        主張其已支付工程款予盈富公司，雙方並協議盈富公司與其下包廠商間工程
        款之債權債務關係，應由盈富公司自行解決，與被告無關，故被告對原告無
        任何給付工程款之義務。惟查，被證二協議書簽訂之時間為89.01.10，本件
        原告請求被告支付工程款所依據之協調會議記錄做成之日期為87.11.13日，
        本件協調會議所達成給付工程款之協議不僅成立在先，且被告與盈富公司嗣
        後所達成之任何協議，亦與原告無關，被告給付工程款之義務不因此受影響
        ，故被告提出被證二「天祥大樓鋼構工程尾款結算協議書」主張其並無支付
        原告工程款之義務，殊不足採。
  （五）又被告辯稱張志強無權代表被告於協調會上為任何給付工程款之承諾，故該
        協調會議所達成之結論對被告不生效力，且張志強及黃文亮之所以於協調記
        錄內簽名僅表示出席而非同意協調會議所做成之結論云云，亦屬強辯，查：
    I、公司法第八條第二項規定：「公司之經理人、或清算人，˙˙在執行職務之
        範圍內，亦為公司負責人。」，依上開法條規定，公司之經理在執行職務之
        範圍內，為公司之負責人，而既為公司之負責人，其於職務範圍內對外所為
        之任何承諾，即為公司之承諾。
    II、查張志強擔任被告公司之工務部經理，負責天祥大樓新建工程之一切事務處
        理，此由張志強負責召集並代表被告公司出席協調會議，亦可證明天祥大樓
        工程為其職掌之業務。故依公司法第八條第二項規定，張志強於其執行職務
        範圍內，亦為公司負責人，有權代表公司做出承諾。而張志強既已於協調會
        時代表被告承諾盈運公司未請款餘額三，四三一，三七五元由各施工廠商按
        比例均分，張志強所為之承諾，即為被告公司之承諾，故被告應受該協調會
        議所協議之內容拘束，被告主張經理張志強無權代表公司，並不成立。
    III、又87.11.13日之協調會，係由被告公司主動邀集各施工廠商至被告公司共同
        會算請款金額，被告公司由負責天祥大樓工程業務之工務部經理張志強會同
        工地主任黃文亮代表被告公司出面協調。關於盈運公司「未請款及追加的部
        分」金額，均係張志強及黃文亮所提供，協調結果亦由張、黃二人代表被告
        公司簽名確認，被告當應依協調結果給付原告工程款，被告主張、黃兩人於
        協調記錄內簽名僅表示出席云云，並不足採。
  （六）又當初盈運公司於工程進行中，發生財務危機，無力繼續完成工程，所有小
        包均拒絕繼續進場施工，被告唯恐工程延宕，主動邀集原告及其他施工廠商
        協調，被告承諾往後將直接付款給小包，徵得小包之同意後，被告與小包另
        協議往後採「監督付款」之方式來支付工程款。所謂「監督付款」，係指當
        時被告、盈富公司及所有小包協議，由小包廠商在銀行開立以盈富公司為名
        義之戶頭，盈富公司開戶之公司印章、負責人之印章及該戶頭之存褶，交由
        小包推派代表保管，往後小包向被告請領工程款時，即由被告通知小包前往
        領取支票，由小包自行將支票存入上開戶頭內託收並屆期兌領。前述控管盈
        富公司印章及存褶之小包代表，嗣經推派，由昇達鋼鐵股份有限公司之員工
        林韻宜小姐負責保管，林韻宜小姐已於本件開庭時證稱上開事實，伊並表示
        目前盈富公司及負責人之印章及銀行存褶仍在其保管中，有證人林韻宜提供
        其所保管之盈富公司及其負責人印章之印文可稽由此亦可證明被告確實透過
        上述監督付款之方式，以達到直接付款給下包之目的，被告一再抗辯其從未
        承諾願支付工程款給小包廠商，實屬虛構。
  （七）被告再辯稱被告係與盈富公司簽訂工程合約，原告則與盈運公司簽約，盈富
        公司與盈運公司係兩家不同之公司，故由兩造簽約主體之不同亦證明原告與
        被告無任何關係。惟查，本案之關鍵乃在被告既已於日召開協調會承
        諾支付工程款，被告即應依該協調會之結論履行義務，至於被告究竟與誰簽
        訂工程合約，非本案之重點，亦不影響被告支付工程款之承諾，被告以兩造
        簽訂工程合約之主體不同，而謂兩造無任何關係，殊不足採。
  （八）又證人林韻宜前出庭證稱：「我是昇達鋼鐵公司員工，我們公司跟盈富公司
        就天祥的工地也有債權約七百多萬，這是第二次的協調會，沒有人通知我參
        加，第一次協調會我有參加，第一次協調會大概在八十七年八月初，參加的
        人就是第二次協調會參加的廠商以及我們公司，會議的內容大概是這個工地
        剩餘的工程款，請廠商繼續完成工程之後照債權比例來分，當時大家同意以
        盈富的名義開立帳戶來向協固領錢，盈富的大小章交由我來保管，當時各廠
        商的比例幾乎都已確定，所以帳戶裡的債權都以這個債權比例來分，當初協
        固答應給盈富的錢是超過廠商所有的債權，但後來給的並不足，本來協固承
        諾廠商後續的部分都會給足廠商。這大小章及付款的方式都是在第一次協調
        會後給我的。」關於證人林韻宜之上開證詞，原告有如下之說明：
    I、證人林韻宜為昇達鋼鐵公司（亦為小包之一）之員工，其對本案知之甚詳。
        由伊所為之證詞，可清楚明瞭被告公司確實有與小包廠商協議，請小包廠商
        繼續為被告完成工程，被告同意支付工程款，故原告要求被告給付工程款絕
        非無的放矢。
    II、又，證人林韻宜所陳述之八十七年八月初第一次協調會內容雖非本案爭執之
        重點，但由伊對第一次協調會之描述，得知被告自始即與下包廠商協議只要
        小包廠商為被告順利完成工程，其必會將工程款給足廠商，本件日所做成之
        協調會議，即完全依照最初協議加以辦理，而被告既於協調會承諾願支付原
        告工程款並確認請款金額，原告請求被告支付工程款，即屬有據。
  三、證據：提出合約書、協調紀錄、律師函及回執各一份為證。
乙、被告方面：
  一、聲明：
  （一）駁回原告之訴及假執行之聲請。
  （二）如受不利判決，供擔保請准宣告免為假執行。
  二、陳述：
  （一）兩造間並無任何承攬或契約關係，被告對原告自不負有給付工程款之義務。
    I、按被告係與訴外人盈富鋼構股份有限公司（下稱「盈富公司」）就天祥大樓
        鋼構工程締結工程承攬合約，原告與被告間就本工程並無契約關係，故被告
        對原告自無任何契約上之請求權，合先敘明。
    II、次按，原證二所附民國八十七年十一月十三日之「天祥大樓各施工廠商協調
        紀錄」，原告雖以張志強係擔任被告公司之工務部經理，認張員於職務範圍
        內所為之承諾，即為公司之承諾，被告公司應受該協調會議協議內容之拘束
        云云，容有誤解。蓋系爭工程承攬契約，並非存在於原告與被告間，而係存
        在於被告與訴外人盈富公司間，被告與原告間並無任何債權債務關係，應先
        辨明，被告公司人員黃文亮、張志強於該協調紀錄簽名，其目的僅在表示二
        人曾出席該協調會，並無其他意義。
    III、再按，系爭協調會所討論之重點，在於協商盈富公司如何清償原告等承包商
        之工程款，被告僅立於居中協調之角色，並非當事人，系爭協調會議記錄上
        所記載之內容，係在盈富公司代表到場之前，原告等承包商所提出之協商條
        件，然盈富公司之代表到場後，並不同意系爭協商條件，拒絕在紀錄上簽名
        ，則該次協調會議並未達成任何結論，該協調會議記錄自不發生任何法律效
        力。
    Ⅳ、又按，被告與原告間本無任何工程承攬關係，被告自無可能僅因出席系爭協
        調會議，即因而產生與原告間之工程承攬關係或其他契約關係，原告執該不
        生效力之協調會議記錄，向被告請求給付工程款，顯無理由。
    Ⅴ、末按，被告公司乃股票公開發行公司，張員並非被告公司之經理人或負責人
        ，此有公司變更登記表可稽，其既未經被告公司授權，自無代表被告公司訂
        立契約或代表被告公司負責人簽名之權利，原告主張被告公司應負責云云，
        亦屬無稽。
  （二）退萬步言，縱原告所言被告曾承諾以監督付款方式支付工程款者，則原告既
        已同意與盈富公司自行解決工程款債權債務關係，自不得再向被告請求。
    I、就系爭天祥大樓鋼構工程，原告業於八十九年一月十日給付全部工程尾款0
        000000元予盈富公司，嗣後由原告等下包廠商按比例領取，並達成以
        下協議：「有關乙方（即盈富公司）與其下包廠商間工程款之債權與債務關
        係，應由乙方與其下包廠商自行解決與甲方（即被告）無關」、「甲、乙方
        工程款項至此全部解決，甲、乙雙方不得再有任何異議」，此有「天祥大樓
        鋼構工程尾款結算協議書」乙紙可稽，故原告就本天祥大樓鋼構工程已不負
        任何工程款給付義務。
    II、原告就領取系爭工程款之事實，業於八十九年十一月卅日辯論意旨狀第二點
        自認：「上開被告給付之0000000元工程款，嗣經各小包廠商按債權
        比例分配，原告僅得一五四九００元」，原告既已領取應分配之工程款，並
        同意八十九年一月十日協議書之內容，即盈富公司與原告等下包廠商自行解
        決工程款債權債務，與被告無關，原告同意系爭協議書內容之證明，此由系
        爭協議書上盈富公司之印文，與原告所提原證四號由小包代表所保管之盈富
        公司印文為同一，即可證明原告等小包確係同意協議書之內容，方於協議書
        上用印，自不得事後再行翻異，再向被告提出任何請求。
    III、如前所述，八十七年十一月十三日之協調會議，既因盈富公司不同意而不生
        效力，且原告業於八十九年一月十日同意與盈富公司自行解決工程款債權債
        務關係，自不得再執一不生效力之協調會議紀錄向被告提出任何請求。
  （三）就原告八十九年六月十三日庭提之八十九年六月十二日台北大龍峒郵局第一
        二八號存證信函，被告謹鄭重否認其內容之真正。蓋該存證信函係以盈富鋼
        構股份有限公司名義為寄件人，然該存證信函所述內容，顯與事實不符，此
        有盈富公司所簽署天祥大樓鋼構尾款結算協議書可稽，並經證人陳彥文於
        鈞院八十九年六月廿九日庭訊之證述綦詳，不容原告臨訟編撰。
  三、證據：聲請訊問證人張志強、陳彥文。
    理      由
一、原告起訴主張，訴外人盈運公司前向被告承攬天祥大樓鋼構製作按裝工程，並將
    其中之鋼梯製作工程發包原告承作，嗣於八十七年七月中旬工程施工中途，盈運
    公司發生財務危機，無力繼續完成工程，被告主動出面邀集盈運公司及包括原告
    在內之各小包廠商協調，承諾倘原告及其他小包廠商繼續進場為被告完成本件工
    程，被告同意直接付款給小包廠商，原告及其他小包廠商為被告完成工程後，被
    告拒付工程款，爰依兩造間之協議請求被告給付工程款七十五萬零三百零四元及
    法定遲延利息等情；被告則以，兩間本無工程承攬關係，被告並未同意系爭協調
    會議結論，原告執該不生效力之協調會議記錄，向被告請求給付工程款，顯無理
    由等語，資為抗辯。
二、本件原告主張，訴外人盈運公司前將被告投資興建之天祥大樓鋼梯製作工程發包
    原告承作之事實，業據其提出合約書為證，復為被告所不爭執，堪信為真實。原
    告固主張，於八十七年七月中旬工程施工中，盈運公司無力繼續完成工程，被告
    乃主動出面邀集盈運公司及包括原告在內之各小包廠商協調，承諾倘原告及其他
    小包廠商繼續進場為被告完成本件工程，被告同意直接付款給小包廠商一節，固
    據其提出經被告公司人員黃文亮、張志強簽名之協調會議記錄為證。惟查，系爭
    工程乃被告與訴外人盈富公司簽訂工程承攬契約，有契約書一份附卷足證。而依
    原告所提前開八十七年十一月十三日之「天祥大樓各施工廠商協調紀錄」，其上
    雖有被告公司人員黃文亮、張志強之簽名，然被告已抗辯，黃文亮、張志強簽名
    之目的僅在表示二人出席該協調會，且被告僅立於居中協調之角色，並非當事人
    等語。原告雖主張，張志強係擔任被告公司之工務部經理，認張員於職務範圍內
    所為之承諾，被告公司應受該協調會議協議內容之拘束云云。然查，證人張志強
    到院證稱：「．．除了協固之外，在上面簽名都是盈富的下包，協調盈富不同意
    ，盈富的代表認為未經授權，協調記錄是在盈富代表來之前做的。」而證人即盈
    運公司職員陳彥文亦到庭證稱：「我是盈運公司員工，擔任董事長特別助理，協
    調會時我有在場，但沒有簽名，簽名的廠商都有同意記錄上的結論，我們公司立
    場是不同意，當時這些錢分給各承包商我們同意，但是協固還是要拿錢出來給我
    們公司，協固沒有寫上去，所以我們不同意，．．」「因為盈運、盈富負責人相
    同，所以盈富協調，我以負責人特別助理去協調．．」足證盈富公司代表於協調
    會議時並未同意該協調會議內容。
三、原告雖舉盈富公司嗣於訴訟本件訴訟進行中之八十九年六月十二日存證信函，以
    證盈富公司同意該協商內容。但查，姑不論被告已否認該存證信函之真正，縱然
    為真，該函內容僅表示原告於協調會後提示協調會議紀錄並詢問盈富公司，盈富
    公司曾表示同意，然八十七年十一月十三日所為之「天祥大樓各施工廠商協調紀
    錄」已經被告公司代表陳彥文當場拒絕同意而確定成立，斯時該協調會議並未為
    保留之記載，自不能以嗣後盈富公司再為同意而使原未成立之協調會內容重新成
    立生效。至原告主張，被告公司前已清償部分款項，並舉證人林韻宜庭證稱：「
    我是昇達鋼鐵公司員工，我們公司跟盈富公司就天祥的工地也有債權約七百多萬
    ，（提示系爭協調會議紀錄）這是第二次的協調會，沒有人通知我參加，第一次
    協調會我有參加，第一次協調會大概在八十七年八月初，參加的人就是第二次協
    調會參加的廠商以及我們公司，會議的內容大概是這個工地剩餘的工程款，請廠
    商繼續完成工程之後照債權比例來分，當時大家同意以盈富的名義開立帳戶來向
    協固領錢，盈富的大小章交由我來保管，當時各廠商的比例幾乎都已確定，所以
    帳戶裡的債權都以這個債權比例來分，當初協固答應給盈富的錢是超過廠商所有
    的債權，但後來給的並不足，本來協固承諾廠商後續的部分都會給足廠商。這大
    小章及付款的方式都是在第一次協調會後給我的。」等語為證。然依證人林韻宜
    之前開證言，被告前所為之部分清償，其對象仍為承攬契約當事人之盈富公司，
    而非包括原告之各小包廠商，亦不足認原告等下包廠商因八十七年八月之第一次
    協議取得工程款之直接請求權。
四、綜上，系爭八十七年十一月十三日之協調會議內容既未有效成立，被告自不受其
    拘束，是原告本於該會議紀錄請求被告給付工程款七十五萬零三百零四元，及自
    八十九年二月七日起至清償日止按週年利率百分之五計算之利息，洵屬無據，應
    予駁回。
五、本件原告之訴既無理由，其假執行之聲請即失所附麗，應併予駁回。
六、結論：本件原告之訴為無理由，依民事訴訟法第七十八條，判決如主文。
中      華      民      國    九十      年      一      月      十      日
                                       民事第三庭法      官  詹文馨
右為正本係照原本作成
如對本判決上訴，須於判決送達後廿日內向本院提出上訴狀
中      華      民      國    九十      年      一      月      十      日
                                                  法院書記官  劉寶鈴


司法院資訊處製作；財團法人民間司法改革基金會備份。
